【裁判字號】    88,訴,2594
【裁判日期】    890124
【裁判案由】    返還價金
【裁判全文】
臺灣臺北地方法院民事判決  八十八年度訴字第二五九四號
    原      告  乙○○
    訴訟代理人  甲○○
    被      告  丙○○
    訴訟代理人  張質平律師
右當事人間請求返還價金事件，本院判決如左：
    主    文
原告之訴駁回。
訴訟費用由原告負擔。
    事    實
甲、原告方面：
一、聲明：被告應給付原告新台幣（下同）三百七十五萬元，及自民國八十年十二月
    二日起至清償日止按日給付三千七百五十元之違約金。原告並願供擔保請准宣告
    假執行。
二、陳述：被告丙○○於八十年十二月二日委任被告之兄黃惠彬與原告簽訂不動產買
    賣契約，將丙○○所有之台北市○○區○○街九號之二層樓房屋一棟出售予原告
    ，買賣價金為三百七十五萬元，依契約書第八條之約定：「本買賣不動產，乙方
    （即被告）保證產權清楚，如有他人主張權利或設定他項權利或查封或其他任何
    糾葛等情事時，應由乙方負責速予清理．．。倘甲方因此受有損害時，乙方應負
    完全賠償責任。」另依契約書第十條及第十六條均詳細訂明違約賠償損害之條款
    內容。詎原告交清價金後突然有第三人即台北市立陽明醫院（下稱陽明醫院）出
    面主張權利，被告竟避而不予理會，況且不負出賣人移轉占有之義務，致造成台
    灣士林地方法院八十四年訴字第四五五號判決原告不得占有該買賣標的物，併遷
    出拆除之，綜上，被告應使買受人取得該物所有權之義務，惟其物既非其所有，
    苟其承諾出賣之義務即已不能履行，爰依民法第二百二十六條第一項之規定請求
    被告賠償原告之損害，並依契約第十條、第十六條之約定，按日賠償三千七百五
    十元之違約金。又被告已給付不能，原告自得解除契約，並請求償還當時受領之
    價金及其法定遲延利息。另兩造於簽訂買賣契約之前，系爭土地之所有人即陽明
    醫院曾經催告被告拆屋還地，惟被告竟有背交易之誠信，故意不告知將被拆遷之
    瑕疵，並詐稱產權清楚，顯係基於詐騙致原告簽訂系爭買賣契約。
三、證據：提出不動產買賣契約、臺灣士林地方法院八十四年度訴字第四五五號民事
    判決、八十八年促字第五五九七號支付命令、本院八十八年促字第一六七○九號
    支付命令為證，並聲請訊問證人鄭嘉惠。
乙、被告方面：
一、聲明：駁回原告之訴，如受不利判決，願供擔保請准宣告免予假執行。
二、陳述：
（一）被告出售系爭房屋時，即已明確告知系爭房屋所坐落之基地即台北市○○區○
      ○段二小段第一九八地號之土地係屬他人所有，並不在買賣範圍內，此由買賣
      契約第一條「買賣不動產標示」欄中，已明確將「土地標示」欄劃掉刪除，且
      第三條之一亦明載：「本件買賣不動產係未保存登記之建物，過戶之程序至契
      稅申報繳款書核下繳清，本案即完成過戶手續」，衡諸經驗法則，倘系爭房屋
      併同基地買賣，或併同基地之使用權源買賣，依當時、當地之行情又豈僅區區
      三百七十五萬元？
（二）本件買賣契約系委由代書何美柑辦理，簽約時被告之代理人即被告之弟黃惠彬
      除告知土地係他人所有，並出具系爭房屋之有關資料給原告，其中之一即為基
      地之土地登記謄本，又何美柑在簽約之過程中，在確認兩造之買賣內容，包括
      價金、付款方式、標的物之內容等事宜時，亦曾提醒原告，該房屋坐落之基地
      為政府所有，而原告當場亦明瞭並接口說：「沒關係，看來這房子縱令要拆也
      沒那麼快」等語，由此可見原告係在充分認知之情況下購買系爭房屋，豈能事
      後反悔並請求返還價金及賠償。原告係因長期居住在系爭房屋附近之在地居民
      ，因看中被告已花費一百六十萬元加以裝潢整修後，且正在出租中有收益可期
      ，始甘願冒將來被地主請求拆屋還地之風險而買受，倘於今風險發生後反要被
      告返還買賣價金，不平熟甚？
（三）又契約第十六條係就出賣人交屋遲延之賠償所為之約定，而本件被告早於八十
      年十二月二十四日前依約點交房屋予原告，原告亦同時付清價款，並無遲延交
      屋之情形，被告之請求顯無理由。
（四）另在臺灣士林地方法院八十四年度訴字第四五五號事件審理時，原告從未抱怨
      被告有詐騙之行為，且依原告於八十四年十一月九日所提之答辯狀（附於前開
      案卷）亦載明：原告已詢問過該建物之原始起造人等語，足見原告應不會受騙
      ，況原告若確實受騙，為何在該事件審理期間，並未通知被告出庭作證，堪信
      被告並無詐騙原告之行為。
三、證據：聲請訊問證人黃惠彬、何美柑。
丙、本院依職權調閱臺灣士林地方法院八十四年度訴字第四五五號民事事件卷宗。
    理    由
甲、程序方面
    按訴狀送達後，原告不得將原訴變更或追加他訴。但經被告同意或不甚礙被告之
    防禦及訴訟之終結者，不在此限；前條規定，於左列各款行為無礙：一、不變更
    訴訟標的而補充或更正事實上或法律上之陳述。二、擴張或減縮應受判決事項之
    聲明。三、因情事變更而以他項聲明代最初之聲明。四、該訴訟標的對於數人必
    須合一確定者，追加其原非當事人之人為當事人。五、訴訟進行中，於某法律關
    係之成立與否有爭執，而其裁判應以該法律關係為據者，並求對於被告確定其法
    律關係之判決。民事訴訟法第二百五十五條第一項、第二百五十六條分別定有明
    文。查本件原告固於八十八年九月二十七日之書狀，主張被告有詐騙之行為，惟
    其仍係依買賣契約第八條之約定，主張被告應擔保買賣標的物並無權利之瑕疵，
    ，而非依民法第九十二條之規定主張撤銷買賣之意思表示，故僅是補充事實上之
    陳述，揆諸首開規定，應予准許。
乙、得心證之理由：
一、原告主張：被告丙○○於八十年十二月二日將其所有坐落台北市○○區○○段二
    小段第一九八號之土地（下稱系爭土地）即門牌號碼台北市○○區○○街九號之
    二層樓房屋一棟（下稱系爭房屋）出售予原告，買賣價金為三百七十五萬元，惟
    兩造於簽訂買賣契約之前，系爭土地之所有人即陽明醫院曾經催告被告拆屋還地
    ，惟被告竟有背交易之誠信，故意不告知將被拆遷之瑕疵，並詐稱產權清楚，顯
    係基於詐術致原告陷於錯誤簽訂系爭買賣契約，致原告於交清價金後，陽明醫院
    即向臺灣士林地方法院起訴主張原告無權占用其所管理之系爭土地，請求原告應
    將系爭房屋拆除，將土地返還陽明醫院，並經臺灣士林地方法院以八十四年度訴
    字第四五五號判決原告敗訴確定，則依契約第八條、第十條及第十六條之約定，
    被告應負損害賠償之責任及按日給付三千七百五十元之違約金。又被告應使買受
    人取得該物所有權之義務，惟其物既非其所有，苟其承諾出賣之義務即已不能履
    行，爰依民法第二百二十六條第一項之規定請求被告賠償原告之損害。另被告既
    已給付不能，原告自得解除契約，並請求償還當時受領之價金及其法定遲延利息
    。
二、被告則以：被告出售系爭房屋時，即已明確告知系爭房屋所坐落之基地係屬他人
    所有，並不在買賣範圍內，且亦由代書何美柑再次確認標的物之內容，並提醒原
    告該房屋坐落之基地為政府所有；且由買賣契約第一條「買賣不動產標示」欄中
    ，已明確將「土地標示」欄劃掉刪除，及第三條之一明載：「本件賣賣不動產係
    未保存登記之建物，過戶之程序至契稅申報繳款書核下繳清，本案即完成過戶手
    續」等情，亦可明瞭系爭買賣契約並未包括土地；另依當時、當地之行情，倘系
    爭房屋併同基地買賣，或併同基地之使用權源買賣，衡情，買賣價金又豈僅區區
    三百七十五萬元？足見原告係在充分認知之情況下購買系爭房屋，又豈能於風險
    發生後反要被告返還買賣價金。至契約第十六條係就出賣人交屋遲延之賠償所為
    之約定，而本件被告早於八十年十二月二十四日前依契約點交房屋予原告，原告
    亦同時付清價款，並無遲延交屋之情形，被告之請求顯無理由；再臺灣士林地方
    法院八十四年度訴字第四五五號事件審理期間，原告從未抱怨被告有詐騙之行為
    ，且未曾通知被告出庭作證，參以原告曾於書狀中表明曾詢問過系爭房屋之原始
    起造人等情觀之，被告並無詐騙原告之行為等語置辯。
三、查原告主張被告丙○○於八十年十二月二日將其所有之系爭房屋出售予原告，買
    賣價金為三百七十五萬元，又系爭土地為中華民國所有，而由陽明醫院管理，且
    陽明醫院於八十四年五月十九日向臺灣士林地方法院起訴請求原告應將系爭房屋
    拆除，將系爭土地返還陽明醫院，並經臺灣士林地方法院八十四年度訴字第四五
    五號判決原告敗訴確定等情，已據其提出不動產買賣契約、臺灣士林地方法院八
    十四年度訴字第四五五號民事判決為證，並經本院調閱前開案卷核閱屬實，復為
    被告所不爭執，應堪信為真實。
四、次查，系爭不動產買賣契約第八條固約定：「本買賣不動產，乙方保證產權清楚
    ，如有他人主張權利或設定他項權利或查封或其他任何糾葛等情事時，應由乙方
    負責速予清理．．。倘甲方因此受有損害時，乙方應負完全賠償責任。」然其約
    定僅是就「本買賣不動產」擔保並無權利之瑕疵，尚未就買賣標的物範圍外之不
    動產為擔保之責任。而兩造所簽訂之不動產買賣契約之標的物為坐落系爭土地即
    門牌號碼台北市○○區○○街九號之二層樓房屋一棟，並未包括系爭土地之所有
    權，亦未包含系爭土地之使用權，有不動產買賣契約書一紙附卷可稽，復經證人
    即承辦系爭買賣契約之代書何美柑結證屬實，參以兩造於簽訂契約時，均未提出
    土地或建物所有權狀以辦理移轉登記，及原告自承簽訂系爭買賣契約時，並未說
    明就系爭土地有何使用之權源等情以觀，系爭買賣契約之標的物應僅限於坐落系
    爭土地之房屋而已，而不及於坐落之基地，因之，被告僅須就買賣之標的物即系
    爭房屋為擔保之責任。又系爭房屋已為原告所有，並已依契約之約定將系爭房屋
    交付原告使用，且迄今並無第三人就系爭房屋主張有所有權或其他權利之事實，
    為兩造所不爭，則系爭房屋即無權利上之瑕疵。至原告雖稱系爭房屋已由陽明醫
    院向臺灣士林地方法院起訴主張原告拆除，並經臺灣士林地方法院判決原告敗訴
    確定等詞。惟陽明醫院所請求之依據為原告無權占有渠所管理之系爭土地．並非
    對系爭房屋主張有任何權利，而被告無須就系爭土地負擔保無權利瑕疵之責任，
    已如前述，況原告購買系爭房屋時，既未同時購買坐落基地之所有權或使用權，
    即應可認知該建物為無權占有他人之土地，並可預見他日有被請求拆屋還地之風
    險，是以系爭房屋並無權利上之瑕疵，而被告亦無任何違約之情形。故原告主張
    依契約第八條、第十條、第十六條之約定，被告應賠償原告之損害及應按日給付
    原告三千七百五十元之違約金等語，洵無理由。另系爭土地既非買賣契約之標的
    物，被告自無使原告取得該土地所有權之義務，從而，原告主張被告並非系爭土
    地之所有人，自無從履行移轉系爭土地之所有權予原告之義務，爰依民法第二百
    二十六條第一項之規定請求被告賠償原告之損害；又被告既已給付不能，原告自
    得解除契約，並請求償還當時受領之價金及其法定遲延利息等情亦不足採。
五、按當事人主張有利於己之事實者，就其事實有舉證之責任，民事訴訟法第二百七
    十七條定有明文。本件原告復主張兩造於簽訂買賣契約之前，系爭土地之管理人
    即陽明醫院曾經催告被告拆屋還地，惟被告竟有背交易之誠信，故意不告知將被
    拆遷之瑕疵，並詐稱產權清楚，顯係基於詐術致原告陷於錯誤簽訂系爭買賣契約
    等語，惟為被告所否認。經查，陽明醫院於八十年四月十二日清查經管國有土地
    時，發現陽明山建國街九號正大興土木並擴大基地，疑有占用陽明醫院經管之系
    爭土地，陽明醫院並於八十年四月二十二日以（80）陽醫總字第三五七○○號函
    通知依鄰人所告知之占用人黃惠彬，請其於八十年四月二十六日到現場會勘，以
    確定系爭建物權屬及用地範圍，但黃惠彬並未到場等情，有陽明醫院總務室所發
    出之前揭函件及陽明醫院八十八年十月二十五日北市陽醫秘字第八八六○六五八
    九○○號函附卷可按。姑不論陽明醫院所通知之對象並非被告，且陽明醫院並非
    以雙掛號之方式寄出前開函件，又因事融多年，陽明醫院已無從查明黃惠彬或被
    告是否曾收受上開函件等情，亦有卷附之電話紀錄可考。至證人鄭嘉惠係於八十
    二年十月間才開始承辦陽明醫院之財產管理事務，故尚無法證明系爭買賣契約發
    生之時點即八十年十二月間，陽明醫院是否曾催告被告拆屋還地之事實，而原告
    復未舉他證以實其說，依前揭法條所示，原告主張被告有詐騙之事實，難信屬實
    。
六、綜上所述，原告依契約第八條、第十條、第十六條之約定及民法第二百二十六條
    第一項之規定，請求被告賠償損害及按日給付三千七百五十元之違約金，另依民
    法第二百二十六條第一項、第二百五十六條、第二百五十九條之規定，主張解除
    契約，並請求償還當時受領之價金及其法定遲延利息為無理由，應予駁回。又原
    告受敗訴判決，其假執行之聲請即失所依據，應併予駁回。
七、因本案事證已臻明確，兩造其餘主張陳述及所提之證據，均毋庸再予審酌，附此
    敘明。
八、結論：原告之訴為有理由，依民事訴訟法第七十八條，判決如主文。
中      華      民      國    八十九    年     一     月     二十四     日
                                            民事第五庭法      官  林秀圓
右為正本係照原本作成
如對本判決上訴，須於判決送達後廿日內向本院提出上訴狀
中      華      民      國    八十八    年     十二     月     十九     日
                                                      法院書記官  林蓮女


司法院資訊處製作；財團法人民間司法改革基金會備份。
